臺灣臺北地方法院民事判決
上　訴　人　香港商得匯貿易有限公司
　　　　　　　　　　　G 28CONNAUGHT RD W SHEUNG WAN
法定代理人　乙　○
訴訟代理人　彭上華律師
複　代理人　江肇欽律師
被　上訴人　世邦集運有限公司
法定代理人　甲○○
訴訟代理人　丁○○
　　　　　　丙○○
上列當事人間請求損害賠償事件，上訴人對於中華民國95年3月
24日台北簡易庭94年度北海商簡字第21號第一審判決提起上訴，
本院判決如下：
    主  文
上訴駁回。
第二審訴訟費用新台幣陸仟玖佰肆拾伍元由上訴人負擔。
       事實及理由
甲、程序方面：
(一)按關於國際民事訴訟事件之裁判管轄權問題，現行國際法上
    尚未確立明確之規則，學說上固有逆推知說（即依內國民
    事訴訟法之規定若認有管轄權，即認有國際管轄權）、修
    正類推說（即認以內國之土地管轄規定為參考原則，但仍應
    參酌涉外事件之特殊性，同時考量外國法之相關規定及國際
    條約之內容）、利益衡量說（即參酌當事人利益、公共利
    益、個案之內容及性質、與特定國家之牽連性等因素作綜合
    衡量而為判斷）等學說爭論，但不論採何種學說，皆認須以
    法庭地與系爭事件間有合理之連繫因素，作為國際裁判權之
    基礎。復按民事事件，涉及香港或澳門者，類推適用涉外民
    事法律適用法；涉外民事法律適用法未規定者，適用與民事
    法律關係最重要牽連關係地法律；香港澳門關係條例第38條
    定有明文。是我國法院就涉及香港法人之民事事件有無裁判
    管轄權之認定，應解為原則上類推適用我國法院就通常涉外
    民事事件之裁判管轄權之認定標準，亦即仍應以首揭之原則
    作為判斷是否有國際裁判管轄權之基準。
(二)經查，上訴人係在香港地區登錄，登錄地址亦在香港一節，
    固為兩造所不爭執。惟上訴人於民國86年9 月9 日即業經我
    國政府認許並核准於我國境內設立分公司，上訴人分公司目
    前設址台北市○○街39號9 樓等情，亦有兩造不爭執其真正
    之經濟部認許證、經濟部公司執照、外國公司認許事項變更
    表、外國公司分公司更登記表、廠商基本資料等文件影本各
    1 件在卷可憑（參原審卷第7 頁、第77頁至第83頁），是依
    民事訴訟法第2 條第3 項之規定，上訴人於我國台北市既已
    設立營業所，參之上開逆推知說及修正類推說之意旨，已可
    認本院就本件系爭民事爭訟有國際裁判管轄權。又依兩造不
    爭執其真正之載貨證券（參原審卷第5 頁、第22頁）所載，
    本件系爭運費係於台灣台北市所給付，換言之，本件之運送
    契約履行地亦係於我國境內之台北市。再參以上訴人所出具
    之切結書及貨物之包裝單、商業發票等文件（參原審卷第15
    至第17頁）上所載聯絡電話、傳真號碼及電子郵件聯絡址均
    係設於我國，相關運送單據均係於我國台北市做成，及被上
    訴人亦係依我國公司法所成立之公司，並設址於台北市等情
    ，足見我國與本件訟爭民事事件實具有重要牽連關係，依前
    揭利益衡量說之意旨，亦可認本院就本件訟爭民事事件有國
    際裁判管轄權。是本件上訴人主張本院就系爭民事事件無審
    判權等語，即無可採。
乙、實體方面：
一、被上訴人主張及聲明如下：
(一)被上訴人前於民國93年12月間受上訴人委託自上海運送乙個
    貨櫃之貨物（下稱系爭貨物）至南非德爾本（Durban）。嗣
    上訴人透過其台北分公司通知被上訴人系爭貨物運送之目的
    地變更為辛巴威（Zimbabwe）的哈拉雷（Harare），費用可
    事後再報。系爭貨物自南非德爾本港口由內陸轉運經約翰尼
    斯堡至辛巴威之哈拉雷，已安全抵達目的地，且貨物已經受
    貨人提領運用。但上訴人及其台灣分公司對被上訴人催收後
    段延伸變更行程應收之運費款項，均置之不理，爰請求上訴
    人或其台灣分公司給付新台幣422,342 元，及自起訴狀繕本
    送達之翌日起至清償日止按年息5 ％計算之利息。（就被上
    訴人請求上訴人給付運費之部分，原審判決上訴人敗訴，上
    訴人業已提起本件上訴；就被上訴人請求上訴人台灣分公司
    給付運費之部分，原審判決被上訴人敗訴，被上訴人就此敗
    訴之部分並未上訴，此部分已告確定。）
(二)依民法第646條、第660條第2項、最高法院75年台上字第87l
    號判決、最高法院77年台上字第2535號判決及72年5 月2 日
    司法院第一廳研究意見等司法實務見解可知，縱使託運人即
    上訴人與其國外買主就應給付之費用有協議，甚至運送人即
    被上訴人同意向受貨人收取該等費用，若受貨人未給付該等
    費用，被上訴人仍得依民法第268 條規定而向託運人即上訴
    人請求給付全部費用。
(三)關於系爭運費之場內櫃子費用部分，貨櫃於94年1 月17日到
    港，於7 日後開始收取延滯費，自94年1 月23日起至受貨人
    於94年3 月11日申請提櫃轉陸運止，該段期間之延滯費即為
    美金2,650 元。上訴人雖於94年2 月4 日要求被上訴人將系
    爭貨物陸運至辛巴威之哈拉雷，或被上訴人於94年2 月17日
    同意安排轉運，惟至94年3 月4 日上訴人始確定其買主而向
    被上訴人要求重新開立載貨證券並辦理保險，並於94年3 月
    11日始申請提櫃，自應支付94年1 月23日至94年3 月11日之
    貨櫃延滯費。
(四)被上訴人之聲明：上訴駁回。
二、上訴人之抗辯及聲明如下：
(一)上訴人於94年2 月4 日通知被上訴人轉運系爭貨物，被上訴
    人於94年2 月17日回覆表示已安排轉運，而上訴人於94年3
    月4 日欲向被上訴人索取重新開立之載貨證券辦理保險時，
    被上訴人卻辯稱因國外代理人尚未回答貨物現在運送至何處
    而無法開立，並未要求上訴人之國外客戶配合辦理清關，亦
    未告知須至94年3 月23日方可辦理轉運，致上訴人誤以為貨
    物已在運送途中，倘被上訴人預先告知貨櫃延滯費及運費之
    金額，因前開金額已高於貨品價值，上訴人絕無同意運送之
    理。且依「The Merchants Guide 」乙書記載，無論交易條
    件係採CIF 或FOB ，目的地倉租費應由國外買家負責支付。
(二)又關於場內櫃子費用部分，被上訴人自承系爭貨櫃於94年1
    月17日到港，7 日後開始收取延滯費，自94年1 月23日起至
    被上訴人於94年2 月17日表示已安排轉運止，共計26日，延
    滯費計算方式為前13日每日美金50元，後13日每日美金60元
    ，故上訴人願負擔之場內櫃子費合計為美金1,430 元。
(三)綜上所述，上訴人應負擔之費用，包括在附表編號3 之約翰
    尼斯堡至哈拉雷之卡車費南非幣20,500元、附表編號7 之代
    理費南非幣550 元、附表編號9 之部分場內櫃子費用美金
    1,430 元，以兩造於原審合意之匯率（參原審卷第85頁），
    以美金對南非幣匯率1 ：5.8875，美金對新台幣匯率1 ：
    32.3計算，共計為新台幣164,417 元（計算式為：
    [(20,500+1,050) ÷5.8875 +1,430]×32.3= 164,417）。
(四)上訴人之聲明：
    1.原判決不利於上訴人部份廢棄。
    2.上開廢棄部分，被上訴人在第一審之訴駁回。
三、本院得心證之理由：
(一)本件被上訴人主張上訴人前於93年12月間委託被上訴人自上
    海運送系爭貨物至南非德爾本，系爭貨物嗣於94年1 月17日
    運抵南非德爾本，並於94年1 月20日運抵約翰尼斯堡；惟因
    原先之受貨人拒絕提領貨物，上訴人洽尋系爭貨物之新買主
    後，乃於94年2 月4 日透過其台灣分公司通知被上訴人將系
    爭貨物轉運至辛巴威的哈拉雷；系爭貨物之新買主即本件系
    爭載貨證券所載之受通知人嗣於94年3 月4 日辦理系爭貨物
    之報關，並於94年3 月11日辦理系爭貨物之提櫃手續，海關
    即於94年3 月13日將系爭貨物放行，系爭貨物由內陸轉運至
    辛巴威之哈拉雷而經受貨人受領後，載裝系爭貨物之空櫃於
    94年3 月22日運返海關，並於94年3 月23日交還船公司等情
    ，業據被上訴人陳明在卷；核與證人洪碧伶即上訴人台灣分
    公司之職員於原審證稱：「…大陸公司（即指上訴人）排好
    後出貨，從上海出貨到南非，客人不要貨，要我們問原告是
    否可幫忙轉運至辛巴威，我就聯絡原告，問原告可否送到辛
    巴威、費用為多少？原告表示要問問看，但沒有告訴我。我
    請原告先轉運，費用事後再告訴我，到3 月份才排，最後4
    月才告訴我，貨物已到達，費用為多少。」、「我在4 月份
    才知道貨有送到，是香港商德匯貿易有限公司經理告訴我。
    」、「（切結書是否由你從農安街39號9 樓傳真給原告？）
    是，由我傳真。」等語相符（參原審卷第38頁至第39頁之言
    詞辯論筆錄），並有系爭載貨證券（參原審卷第5 頁）、上
    訴人公司基本資料查詢（參原審卷第67頁）、上訴人所出具
    之切結書（參原審卷第15頁）、系爭貨物之包裝單及商業發
    票（參原審卷第16頁、第17頁）、載明貨物運抵約翰尼斯堡
    之電子郵件（參原審卷第87頁）、被上訴人所提出之系爭貨
    物轉運時程表、港務機關證明書、海關通知書、船公司接受
    申請文件證明書、貨櫃通關及空櫃運回證明書（參原審卷第
    100 頁至第104 頁）等文件影本各1 件在卷可憑，堪信為真
    實。
(二)又被上訴人因運送系爭貨物至辛巴威之哈拉雷業已支付如附
    表所示之金額等情，亦據被上訴人陳明甚詳，並有國外費用
    單據請款總表（參原審卷第60頁）、請款單總表中譯本（參
    原審卷第51頁）、船公司代墊費用發票（原審卷第53頁、第
    114 頁）、場內櫃子費之結算單（參原審卷第52頁）、延滯
    費結算單（參原審卷第54頁）等文件影本各1 紙在卷可佐。
    本件上訴人對其尚未支付如附表所示費用，而被上訴人業已
    支付該等費用額等情並不爭執（參本院卷第24頁背面之準備
    程序筆錄）。上訴人並表示願給付被上訴人如附表編號3 所
    示之約翰尼斯堡至哈拉雷之卡車費、附表編號7 所示之代理
    費及附表編號9 所示之部分場內櫃子費用美金1,430 元（至
    94年2 月17日止），惟附表所示其他費用，上訴人拒絕給付
    ，並以上開情詞置辯。
(三)經查：
  1.附表編號4 之「RIT 」，係指轉運、移位所生之費用，上訴
    訴人既指示被上訴人將系爭貨物再轉運至辛巴威之哈拉雷如
    前所述，則此因轉運系爭貨物所生之費用，自應由上訴人負
    擔。
　2.又貨物之進口報關及辦理提貨等事務，本與運送人無關，而
  　係應由進口商或進口商所委託之報關行繕製進口報單，並檢
　　具輸入許可證、商業發票、裝箱單及提貨單等相關文件及繳
  　交稅款後為之。本件系爭貨物原訂送達之目的地係約翰尼斯
    堡，若原先之受貨人並未拒絕提領系爭貨物，此時應由受貨
    人辦理系爭貨物之清關及提領貨物事宜，被上訴人固無代墊
    該等費用之必要。然上訴人於94年2 月4 日業已通知被上訴
    人將系爭貨物轉運至辛巴威之哈拉雷並變更系爭化貨物之受
    貨人如前所述，而上訴人因此所出具之切結書（參原審卷第
    15頁、本院卷第13頁）並載明：「…煩請發電報給國外代理
    ，此CONTAINER （指裝載系爭貨物之貨櫃）須轉運到HARARE
    （哈拉雷）…以上若有問題發生，本公司願負責。…」等語
    ，則被上訴人於系爭貨物之受貨人未給付如附表所示編號1
    、2 、5 、6 、8 等清關及貨物提領相關費用時，代墊該等
    費用，係基於將系爭貨物送達上訴人所指示之目的地哈拉雷
    所為之必要行為，參之上開上訴人所出具切結書之內容，上
    訴人即應給付被上訴人此部分代為支出之費用額。
  3.又按貨櫃延滯費（場內櫃子費），係指受貨人未在船公司或
    運送人規定之時間內提貨所產生之費用；貨櫃滯留費（場外
    櫃子費）則係指受貨人未在船公司或運送人規定之時間內還
    櫃所產生之費用；一般貨櫃運送均有收取此等費用之習慣。
    我國法就此雖未有明文，惟由商標法第65條至第67條等規定
    以觀，亦可推知運輸實務上有徵收此等費用之習慣。附表編
    號9 、10、11之貨櫃延滯費等相關費用之產生，即係系爭貨
    物之受貨人未在船公司規定之時間內提貨及還櫃，造成船公
    司不能利用貨櫃而受有損害，因而所生之費用。上訴人雖指
    稱被上訴人於94年2 月17日即表示系爭貨物業已轉運，復遲
    延通知系爭貨物實際可轉運之日期，且未要求上訴人之國外
    客戶即受貨人配合辦理清關，自不應由其負擔系爭貨物之倉
    租及貨櫃延滯費等語。然查：上訴人於94年2 月4 日通知
    被上訴人將系爭貨物轉運至辛巴威之哈拉雷所出具之切結書
    （參原審卷第15頁、本院卷第13頁）上並未載明變更後受貨
    人之連絡方式，上訴人又未於原審或本院審理時提出其他證
    據證明其係於何時告知被上訴人關於受貨人之詳細連絡資料
    ，是上訴人抗辯被上訴人遲延通知受貨人辦理系爭貨物之清
    關及提領手續，已難憑採。又上訴人於系爭貨物於94年2
    月17日運抵南非後，始於94年2 月4 日通知被上訴人須更改
    系爭貨物之受貨人，且須將系爭貨物轉運至辛巴威之哈拉雷
    等情亦如前述，是系爭貨物之相關進口報關單據均須重新製
    作，且被上訴人亦須另行安排系爭貨物自約翰尼斯堡至辛巴
    威哈拉雷之內陸運送事宜，此均需有合理之作業期間。而94
    年2 月5 日至94年2 月13日是我國和香港地區之農曆春節假
    期，此段期間本難期被上訴人就系爭貨物之轉運事宜有何作
    業行為，則被上訴人於94年2 月17日告知上訴人業已安排系
    爭貨物自約翰尼斯堡至辛巴威哈拉雷之內陸運送事宜，尚難
    認有何遲延之情事。至系爭貨物之清關及提領事宜，本非
    運送人即被上訴人之責任如前所述；是系爭貨物之受貨人於
    94年3 月4 日始辦理系爭貨物之報關，本與被上訴人無涉。
    而受貨人於94年3 月11日辦理系爭貨物之提櫃手續，南非海
    關於94年3 月13日將系爭貨物放行，系爭貨物由內陸轉運至
    辛巴威之哈拉雷而經受貨人受領後，系爭貨物之空櫃於94
    年3 月22日運返海關，並於94年3 月23日交還船公司等節，
    核上開系爭貨物之內陸運送過程，亦難認被上訴人有何遲延
    之情事。再者，本件系爭貨物之受貨人並未給付如附表編
    號9 、10、11所示之貨櫃延滯費等相關費用一節，為兩造所
    不爭執，則參之前揭上訴人所出具之切結書載明：「…此
    CONTAINER （指裝載系爭貨物之貨櫃）須轉運到HARARE（哈
    拉雷）…以上若有問題發生，本公司願負責。…」等語及上
    訴人台灣分公司之職員證人洪碧伶於原審證稱：「…我請原
    告（即被上訴人）先轉運，費用事後再告訴我…」等語，上
    訴人抗辯其無庸負擔如附表編號9 、10、11之貨櫃延滯費等
    相關費用，即無可採。
(四)綜上所述，上訴人委託被上訴人將系爭貨物轉運至辛巴威哈
    拉雷，尚積欠被上訴人如附表所示合計共440,855 元之金額
    未給付。從而，被上訴人本件請求上訴人給付422,342 元及
    自起訴狀繕本送達之翌日即95年2 月23日起至清償日止按年
    息5 ％計算之利息，為有理由，應予准許。原審認定上訴人
    積欠被上訴人共422,342 元，而為上訴人敗訴之判決，理由
    雖與本院認定不同，但結論並無二致，仍應予維持。上訴意
    旨指摘原判決不當，求予廢棄改判，為無理由，應予駁回。
四、本件事證已臻明確，兩造其餘主張陳述及所提之證據，經本
    院斟酌後，認與判決結果不生影響，均毋庸再予論述，附此
    敘明。
五、據上論結，本件上訴為無理由，依民事訴訟法第436條之1第
    3項、第449條第2項、第78條，判決如主文。
中　　華　　民　   國　  96  　年　　3  　月　  26  　日
            民事第二庭    審判長法  官　鄭純惠
                                法  官  黃雯惠
             　　　　　　　　　 法　官　黃蓓蓓
以上正本係照原本作成
本判決不得上訴
中　　華　　民　   國　  96  　年　　3  　月　  26  　日
                                書記官　劉碧輝
附表：（兩造業已合意美金與南非幣之匯率為1:5.8875，美金
      與新台幣之匯率為1:32.3，參原審卷第84頁、第85頁、
      第114 頁）：
┌──┬─────────┬────────┬──────┐
│編號│  項     目       │費       用     │兌換為新台幣│
│    │                  │                │之金額      │
├──┼─────────┼────────┼──────┤
│1   │Cargo dues（商港建│南非幣3,080元   │16,897元    │
│    │設費）            │                │            │
├──┼─────────┼────────┼──────┤
│2   │Security Fee（海關│南非幣450元     │2,469 元    │
│    │看管費）          │                │            │
├──┼─────────┼────────┼──────┤
│3   │Cartage （約翰尼斯│南非幣20,500元  │112,467元   │
│    │堡至哈拉雷之內陸卡│                │            │
│    │車費）            │                │            │
├──┼─────────┼────────┼──────┤
│4   │RIT （轉運、移位所│南非幣 950元    │5,212元     │
│    │生之費用）        │                │            │
├──┼─────────┼────────┼──────┤
│5   │Clearing Cost （清│南非幣4,250元   │23,316元    │
│    │關費）            │                │            │
├──┼─────────┼────────┼──────┤
│6   │Custom Inspection │南非幣450元     │2,469元     │
│    │（海關驗關費）    │                │            │
├──┼─────────┼────────┼──────┤
│7   │Agency （代理費） │南非幣1,050元   │5,760元     │
├──┼─────────┼────────┼──────┤
│8   │SAFMARINE （船公司│南非幣16,492元  │90,478元    │
│    │在南非代付費用）  │                │            │
├──┼─────────┼────────┼──────┤
│9   │Demurrage （重櫃延│美金2,650元     │85,595元    │
│    │滯費、場內櫃子費）│                │            │
├──┼─────────┼────────┼──────┤
│10  │Import Detention（│美金770元       │24,871元    │
│    │延滯費）          │                │            │
├──┼─────────┼────────┼──────┤
│11  │MT turn in JHB（  │南非幣13,000元  │71,321元    │
│    │空櫃從哈拉雷運送返│                │            │
│    │還約翰尼斯堡的費用│                │            │
│    │）                │                │            │
├──┼─────────┼────────┼──────┤
│合計│                  │                │440,855元   │
└──┴─────────┴────────┴──────┘
